【裁判字號】    95,上訴,352
【裁判日期】    950518
【裁判案由】    偽造有價證券
【裁判全文】
臺灣高等法院臺南分院刑事判決         95年度上訴字第352號
上  訴  人  臺灣嘉義地方法院檢察署
被      告  乙○○
選任辯護人  林國一  律師
上列上訴人因被告偽造有價證券案件，不服臺灣嘉義地方法院94
年度訴字第54號中華民國95年2月3日第一審判決（起訴案號：臺
灣嘉義地方法院檢察署94年度發查偵字第3、4號）及移送併辦（
臺灣高雄地方法院檢察署95年度偵字第5720號），提起上訴，本
院判決如下：
    主  文
上訴駁回。
    理  由
一、本件公訴意旨略以：被告乙○○基於意圖為自己不法所有之
    概括犯意，自民國 (下同）92年7月間某日起至同年10月間
    某日止，以電話向新穗耕企業有限公司（下稱新穗耕公司）
    訂購磁磚及週邊商品，使新穗耕公司不疑有他，陷於錯誤，
    而陸續出貨價值達新臺幣（下同）三十萬六千四百六十五元
    之貨物予乙○○，乙○○為取信新穗耕公司，竟又意圖供行
    使之用，盜用甲○○之印鑑章，並偽造以「甲○○」為發票
    人之華南商業銀行股份有限公司潮州分行（下稱華南銀行潮
    州分行）發票日期為92年10月25日、支票號碼OC340058號、
    面額15萬元支票一紙（下稱系爭支票），持向新穗耕公司用
    以支付貨款，足生損害於甲○○及新穗耕公司。因認被告涉
    犯刑法第20 1條第1項之偽造有價證券罪嫌。
二、按犯罪事實應依證據認定之，無證據不得認定其犯罪事實；
    又不能證明被告犯罪者，應諭知無罪之判決，刑事訴訟法第
    154條、第301條第1項分別定有規定。次按事實之認定，應
    憑證據，如未能發現相當證據，或證據不足以證明，自不能
    以推測或擬制之方法為裁判基礎；又認定犯罪事實所憑之證
    據，雖不以直接證據為限，間接證據亦包括在內；然而無論
    直接或間接證據，其為訴訟上之證明，須於通常一般之人均
    不致有所懷疑，而得確信其為真實之程度者，始得據為有罪
    之認定，倘其證明尚未達到此一程度，而有合理之懷疑存在
    時，即無從為有罪之認定。最高法院40年臺上字第86號判例
    、76年臺上字第4986號判例可資參照。本件公訴人認被告涉
    有刑法第201條第1項之偽造有價證券罪行，無非以證人甲○
    ○、高貴香（甲○○之母）、林憲章（甲○○之男友）證述
    及被告各於92年11月24日、93年1月1日所簽之切結書為據。
    訊據被告固不否認以甲○○印鑑章簽發系爭支票，並持以支
    付向新穗耕公司訂購磁磚及週邊商品，亦承認於切結書上親
    自簽名及署押，惟辯稱：伊係侏羅山休閒農場合夥負責人，
    於93年3月間伊與高貴香同居，甲○○為高貴香之女，而高
    貴香與林憲章係男女朋友關係，彼等要求參與經營而參與侏
    羅山休閒農場之籌備、施工，因當伊個人支票又已遭拒絕往
    來，甲○○始同意以其支票借伊使用作為支付侏羅山休閒農
    場工程款。甲○○名義之支票係伊與高貴香、林憲章及甲○
    ○於92年4月間，同往華南銀行潮州分行請領，因當日支票
    尚未批准領取，甲○○乃將支票印鑑章交伊並授權於批准後
    ，持章領取使用，故甲○○名義之支票，確經其同意，絕非
    偽造。至92年11月24日、93年1月1日簽名書立冒用甲○○名
    義簽發2本支票簿支票之切結書，係在被逼迫之非自願情形
    下書立，伊並無偽造甲○○名義之支票語。
三、查被告確於前揭時、地，持甲○○印章開立甲○○名下華南
    銀行潮州分行帳戶000000000000號之系爭支票，向新穗耕公
    司訂購磁磚及週邊商品，嗣系爭支票因存款不足及拒絕往來
    戶退票等情，業據被告於偵查、原審及本院審理時坦白承認
    ，核與告訴人新穗耕公司指訴相符，並有系爭支票及退票理
    由單各一紙附卷可佐（附於發查字第38號卷第4頁），又華
    南銀行潮州分行甲○○帳號（000000000000號）支票簿2本
    各25張支票，分別於92年4月21日（支票號碼：0000000至
    340075號）、同年7月10日（0000000號至0000000號）領用
    後，均係由被告持甲○○支票印鑑章蓋立簽發，共兌現支票
    13張，退票27張等事實，亦經被告於偵審中自白不諱，復有
    華南銀行潮州分行以93年8月6日（93）華潮存字第217號函
    覆及所附往來明細表、領用支票備查簿、退票明細表、兌領
    支票13張、退票理由單27張等影本在卷可按（附於發查字第
    858號卷第44頁至50頁）及證人即華南銀行潮州分行辦事員
    張淑敏於偵查中提出之支票登記簿、查詢單、支票領用單等
    影本各2紙為證（附於發查字第858號卷第81至89頁）為證，
    則被告以甲○○之印章並簽發甲○○名義之支票使用，應可
    認定。
四、被告辯稱：簽發使用甲○○名義之支票，係經其同意，惟甲
    ○○及其母高貴香、男友林憲章等分別於偵審中則予否認，
    一致指稱被告係盜用該支票，故被告之使用甲○○名義之支
    票，是否經其同意，為本案應審究之重點，經查：
    （一）被告確於92年6月間與嘉義市國堡飯店負責人李明慧
          合夥興建侏羅山休閒農場，每人各有百分之五十股份
          ，工程為被告承包，當時被告與高貴香、甲○○、林
          憲章等均在侏羅山休閒農場幫忙3、4個月，並未支薪
          ，被告與高貴香同居，甲○○、林憲章稱呼被告為「
          爸爸」，甲○○、高貴香、林憲章要求參與經營而參
          與侏羅山休閒農場之籌備、施工，因被告該時個人支
          票已遭拒絕往來資金短缺，甲○○始授權同意其開立
          支票，支付侏羅山休閒農場之工程款等情，除據被告
          供明在卷外，並有股東協議書、侏羅山休閒農場合約
          書各一份在卷可按（附於原審卷第91至93頁），至證
          人甲○○雖否認有參與侏羅山休閒農場經營，僅有參
          觀工地，參觀期間住於嘉義國堡飯店僅約5天云云（
          詳原審卷第163、168頁），惟證人林憲章卻稱：確有
          與甲○○在侏羅山休閒農場幫忙3、4個月，做設計規
          劃，並未支薪，高貴香有參與籌備處的工作，被告有
          答應侏羅山休閒農場成立後要讓其與甲○○、高貴香
          設攤位，在嘉義國堡飯店住宿，期間曾以自己妹妹名
          義申請2支電話做為侏羅山休閒農場籌備處使用等語
          （詳原審卷第195至197頁），另於92年5月間在侏羅
          山休閒農場擔任泥水工之證人楊明恩、自92年5月間
          起擔任侏羅山休閒農場工程之監工及驗收之張嘉一及
          自92年5月間起擔任侏羅山休閒農場園藝工潘宗承均
          於本院結證稱：在工地有看過甲○○、高貴香、林憲
          章，該3人會指揮其等工作，甲○○、林憲章稱被告
          為爸爸，認為高貴香為被告之妻等語（詳原審卷第
          205、209、214頁），證人楊明恩復證稱：其與其他
          師傅、鐵工均住在國堡飯店期間，高貴香與被告同住
          一間，甲○○、林憲章同住一間，被告有以甲○○之
          支票作為工資且未跳票等語（詳原審卷第205至206頁
          ）；證人張嘉一更證稱：林憲章稱被告有要將一部分
          攤位給高貴香母女作為賣場等語（詳原審卷第209頁
          ），復有國堡飯店支出明細表及收據附卷可佐（附於
          發查字第25號卷第103、104頁），況高貴香亦坦承與
          被告好朋友，很信任他（詳原審卷第180頁）。依前
          情觀之，證人甲○○、高貴香、林憲章如無利可圖，
          豈有未支薪而在侏羅山休閒農場參與籌備或指揮施工
          之理？衡以被告與甲○○、高貴香、林憲章稱呼之親
          暱，高貴香與被告同居及高貴香證稱在92年11月前之
          4、5個月，被告曾陸續匯款約二十餘萬元予高貴香，
          改善其經濟（詳原審卷第187頁），復有被告提出為
          高貴香支付之生活費及房租、車貸、律師費用等收據
          8紙為證（附於發查字第25號卷第97至101頁），該匯
          款時間適與甲○○、高貴香、林憲章在工地參與期間
          相符，足證當時被告與高貴香、甲○○、林憲章等之
          關係，甚為密切。
    （二）被告請領甲○○之第1本華南銀行潮州分行支票簿時
          ，高貴香確有共同前往，業經華南銀行潮州分行於93
          年8月6日以（93）華潮存字第217號函覆稱：「係由
          高貴香（存戶母親）陪同乙○○帶原留印鑑蓋章由黃
          興華會簽領回」（附於發查字第858號卷第44頁），
          證人即該華南銀行潮州分行承辨人員張淑敏於偵查中
          證稱：「依照我們分行的紀錄，這些支票是高貴香會
          同乙○○在92年4月21日、92年7月10日來領的」、「
          高貴香有打電話來問過可否使用甲○○的支票，我詢
          問過我們主管後，主管同意給票，我才依據規定核發
          空白支票，我後來再跟他聯絡票款的事情時，在電話
          中高貴香有告訴我說，支票的事情都跟他的朋友黃興
          華聯絡就可以了，還告訴我乙○○行動電話號碼，我
          就打行動電話給乙○○要他處理票款的事情」，核與
          其提出之支票領用單上「代領人」欄，確係記載「黃
          興華」之情相符（詳發查字第858號卷第78頁、第79
          頁、第88頁、第89頁）。高貴香雖否認陪同乙○○前
          往領支票簿，惟甲○○、高貴香、林憲章與被告至華
          南銀行潮州分行請領甲○○支票簿時，因尚未批准，
          高貴香有親自書寫華南銀行潮州分行承辦人員名字「
          淑敏」及其聯絡電話「0000000－000」之紙條交付被
          告，以利其日後支票簿批准時，由被告自行與承辦人
          員聯絡等情，業據被告供述在卷並有前開紙條影本為
          證（附於原審卷第47頁），復經證人高貴香於原審審
          理中結證稱：上開紙條上「淑敏」及其聯絡電話「00
          00000－000」之筆跡確係其書寫並交給被告屬實，（
          詳原審卷第189頁），至高貴香另證稱：寫下該紙條
          係因甲○○之前有一萬多元票款未支付，在90年間銀
          行人員「淑敏」通知其未支付，始要求被告打電話給
          「淑敏」代為清償之事，惟嗣又證稱：被告曾載伊、
          甲○○至華南銀行潮州分行請領支票簿，但行員「淑
          敏」告訴伊有一筆一萬二千多元帳款未清，無法給支
          票簿，故請被告與「淑敏」聯絡（詳原審卷第183頁
          、第186頁），惟僅一萬多元之帳款，何須特別委由
          被告清償？況證人高貴香又證稱有告訴「淑敏」被告
          之行動電話號碼（詳原審卷第191頁），惟其僅係委
          由被告處理一萬二千多元債務，何須將被告之電話號
          碼特別告知行員？證人高貴香又證稱：行員事後未知
          該一萬多元帳款處理情形，自己亦未去問，被告亦未
          告訴是否處理好等語（詳原審卷第191頁），其就申
          請支票簿准許與否之重要關鍵事務，毫未置問，殊與
          常情有違，其前開證述顯無可採信，足見前開紙條確
          係證人高貴香書立，委由被告與華南銀行潮州分行承
          辦人員張淑敏聯絡請領前開支票簿所用，再參諸前揭
          華南銀行潮州分行函文、證人張淑敏證詞，足認被告
          所辯：確曾與高貴香於92年4月21日至華南銀行潮州
          分行，持甲○○印鑑章一同請領甲○○支票簿等情，
          堪認為真實。
    （三）就被告請領支票簿之印鑑章是否為甲○○交付一節，
          被告辯稱：第一次請領支票簿時，於92年4月間開車
          與甲○○、高貴香、林憲章3人先前往全民醫院拿身
          分證，再至華南銀行潮州分行請領支票簿，因支票簿
          尚未批准，甲○○乃交付支票印鑑章予被告，並授權
          其待批准後持以領用支票並簽發使用（詳原審卷第
          193頁、第229頁及辯護狀），經查：證人甲○○於92
          年1月8日至同年1月11日至屏東縣潮州鎮全民醫院住
          院，嗣將身分證留於該院，迄同年7月以後始由醫院
          寄還等情，業經全民醫院於94年11月23日以全民醫字
          第94050號函覆在卷（附於原審卷第125頁），證人林
          憲章證稱：曾與甲○○前往全民醫院欲拿回身分證，
          但因未繳錢而未果等語（詳原審卷第197頁），參以
          證人甲○○身分證留於全民醫院期間為92年1月11日
          至同年7月之間，甲○○又於92年4月9日申請補發身
          分證，有身分證影本一份存卷可查（附於原審卷第24
          3頁），被告辯稱於92年4月間曾開車與甲○○、高貴
          香、林憲章三人前往屏東縣潮州鎮全民醫院拿身分證
          一情，確實有據。又證人甲○○雖證稱：其未曾將印
          鑑章交予被告，其係於92年間搬至台北居住，印鑑章
          有時留在屏東家中、有時在台北，屏東住處房子又委
          託被告出售，被告可能至其家中竊取其印鑑章云云（
          詳原審卷第164至171頁），證人高貴香則證稱房子係
          在93年12月間賣出等語（詳原審卷第190頁），則證
          人甲○○自92年間遷居台北，房子又委託出售，豈有
          將隨身攜帶之印鑑章長期置於該屋之理？惟又證稱其
          家中僅有2把鑰匙，自己有數個印章等語（詳原審卷
          第167頁），縱被告蓄意竊取甲○○印章，如何啟門
          而入，又如何分辦何者為華南銀行潮州分行支票印鑑
          章？況其又證稱：申請支票帳戶後，支票印鑑章及存
          摺有時交由其母親保管（詳原審卷第173頁）、如其
          母親持其印章開立支票，均在其面前把支票拿走，但
          由其親自蓋章，其母親會在其面前寫下票面金額（詳
          原審卷第166頁），則其印章亦無遭被告竊取之可能
          ？又如非甲○○交付印章並同意其代領支票簿，被告
          何能知悉甲○○於華南銀行潮州分行之支票帳號？是
          證人甲○○、高貴香前開證述均不足採，況被告使用
          甲○○支票簿所開立之40張支票，其中兌現之13張支
          票，金額高達七十四萬六千六百五十元，有華南銀行
          潮州分行函覆之往來明細表一份可參（附於發查字第
          858號卷第44頁、第45頁），倘被告果有偽造支票之
          犯意，何須支付該13筆票款？參以高貴香確有與被告
          共同前往請領支票簿觀之，被告確係於92年4月間，
          獲甲○○交付其印鑑章以請領支票簿一節，當屬真實
          無疑，故被告辯稱：甲○○有授權同意其於侏羅山休
          閒農場工程款範圍內，開立支票簿之支票等情，於情
          理無違，被告前開所辯，自堪採信。
五、至被告雖簽立切結書二份，載明係冒用甲○○之支票一節，
    訊據被告雖不否認於切結書上簽名，惟辯稱：係遭強迫簽立
    並非基於自由意思所為，經查：
    （一）被告在屏東簽立第2份切結書前一晚，自台北教會離
          開南下時，係乘座林憲章友人之福斯汽車同行（車內
          有被告、甲○○、林憲章及其2名友人），至侏羅山
          休閒農場後，由不知情張嘉一帶林憲章取走被告之賓
          士汽車，再由林憲章開賓士車載被告，其2名友人開
          福斯汽車，限制被告之行動自由等情，業據被告供明
          在卷（詳原審卷第86頁、第199頁），即證人甲○○
          於原審亦稱：「被告簽切結書時，有我、被告、林憲
          章及2個朋友在場」、「簽切結書之過程為從教會到
          嘉義已經凌晨2、3點，到潮州已經5點……我又去潮
          州銀行問完問題後，已經是下午2、3點，所以切結書
          是下午4點簽的」。另證人林憲章亦證稱：「從台北
          到嘉義是開一部福斯的車子，車上坐5人，即我、高
          詩韻、被告及我的2名朋友」、「切結書筆跡是高詩
          韻寫的，內容也是甲○○想的」、「至嘉義取走賓士
          汽車後到潮州去未讓被告開賓士車」（詳原審卷第19
          8至200頁），又經證人張嘉一證稱其帶林憲章去牽車
          時，被告在福斯廂型車內均未下車等語（詳原審卷第
          211頁），參以甲○○與被告間之票據糾紛何須林憲
          章2名友人遠自台北同車至屏東？又何須深夜至嘉義
          取走被告之賓士車？另參以切結書內容均係甲○○自
          行打字列印，被告謂其簽立切結書過程非出於自願一
          情，尚非無據。
    （二）再參諸前揭認定被告簽立甲○○支票簿之支票確獲高
          詩韻授權同意，且如被告係盜用支票，何須兌現其中
          13張之金額等情事觀之，前開切結書內容，就認定被
          告確係有偽造甲○○支票之犯行，委無達到一般人均
          足懷疑之程度甚明。另公訴人於原審請求傳訊證人即
          教會牧師李維心，以證明被告在台北教會時曾在牧師
          前承認有盜用甲○○支票待證事實，本院審諸被告於
          自台北教會離開當日，即與甲○○、林憲章、及林憲
          章2名友人南下，依前揭說明，被告縱有此陳述，不
          無受脅迫而有證據能力之任意性瑕疵，其在教會時之
          陳述雖係審判外自白，惟未獲其他補強證據佐證，再
          衡以被告使用甲○○交付印鑑章及支票簿確獲授權，
          業經諸般證據認定如前，自無再傳訊證人李維心以證
          明被告審判外自白之必要，併予敘明。
六、被告嗣後再自行持印鑑章前往請領第2本支票簿後，再持印
    鑑章開立之票款，亦在前揭工程款之授權範圍內，被告亦無
    逾越甲○○授權開立支票之情事，亦堪認定。綜上所述證人
    甲○○、高貴香、林憲章所述，既不足取，被告所辯使用甲
    ○○之支票，係經其同意並授一節，應可採信，被告簽發甲
    ○○支票既獲甲○○授權，至支票屆期不獲支付，應屬民事
    糾葛，宜循民事程序途徑處理，尚難認被告簽發系爭支票支
    付貨款，有何偽造有價證券犯行或係對新穗耕公司有何詐欺
    情事，此外又無其他積極證據足資證明被告有何公訴人所指
    之前開犯行，因此原審以不能證明被告犯罪而諭知無罪之判
    決，核無不合，檢察官上訴意旨，仍執前詞，指摘原判決不
    當，並無可取，為無理由，應予駁回。
七、另臺灣高雄地方法檢察署院併辦意旨略以：被告基於意圖為
    自己不法之所有，於92年年6月間某日，在高雄縣鳳山市友
    人丁健生之住處內，向趙元麒表示其為嘉義縣民雄鄉侏羅山
    休閒農場之股東，擬將上開農場之水電工程交予告訴人承攬
    ，使趙元麒陷於錯誤，而與被告簽立施作上開農場水電工程
    之合約，雙方並約定每施作上開水電工程至一段落便可請款
    。詎趙元麒於92年7月底及同年8月底分別向被告請款二十六
    萬八千四百九十元、十二萬三百五十元時，被告均未依約付
    款，經趙元麒一再催討下，被告始交付以「甲○○」為發票
    人、支票號碼為ＯＣ340062號、票載發票日92年11月10日、
    面額十八萬五千元、付款人為華南銀行潮洲分行之支票一紙
    ，交付趙元麒以清償所積欠之工程款，足生損害於甲○○及
    趙元麒，因認被告涉犯刑法上偽造有價證券罪嫌等語。查被
    告經起訴之偽造有價證券部分，既經為無罪判決之諭知，則
    併辦部分與前開已起訴部分，即難認有何連續犯或牽連犯之
    裁判上一罪關係，本院自無從併予審究，自應退回原檢察署
    另行偵辦，併此敘明。
八、據上論斷，應依刑事訴訟法第368條，判決如主文。
本案經檢察官林炎昇到庭執行職務
中    華    民    國    95    年    5     月    18    日
                  刑事第五庭    審判長法  官  楊明章
                                      法  官  顏基典
                                      法  官  戴勝利
以上正本證明與原本無異。
檢察官如不服本判決應於收受本判決後十日內向本院提出上訴書
，其未敘述上訴理由者並得於提起上訴後十日內向本院補提理由
書。
                                      書記官  陳淑貞
中    華    民    國    95    年    5     月    19    日


司法院資訊處製作；財團法人民間司法改革基金會備份。
